最高法院民事判決　　　　　　九十六年度台上字第二六四四號
上　訴　人　丙○○
訴訟代理人　楊明廣律師
上　訴　人　甲○○
被 上訴 人　乙○○
上 列二 人
共　　　同
訴訟代理人　陳鄭權律師
上列當事人間債務人異議之訴事件，上訴人對於中華民國九十六
年二月六日台灣高等法院第二審更審判決（九十四年度上更(一)字
第五九號），各自提起上訴，本院判決如下：
    主  文
原判決廢棄，發回台灣高等法院。
    理  由
本件上訴人甲○○（下稱甲○○）、及被上訴人乙○○（下稱乙
○○）主張：坐落新竹縣湖口鄉○○段二００地號土地（下稱二
００地號土地）為甲○○所有，同段二０七、二０八地號土地及
三九０建號建物（下稱三九０建號房地）為乙○○所有，於民國
八十三年間分別設定新台幣（下同）一千二百萬元、八百萬元之
抵押權（下稱系爭一千二百萬元抵押權、系爭八百萬元抵押權）
登記予訴外人徐敏豪。於八十七年間再移轉登記予對造上訴人丙
○○（下稱丙○○）。丙○○並未交付借款，卻分別聲請法院准
為拍賣抵押物裁定，以台灣新竹地方法院（下稱新竹地院）八十
九年度執字第一五七七號（下稱一五七七號執行程序）對甲○○
所有二００地號土地，以八十九年度執字第二九四０號（下稱二
九四０號執行程序）對乙○○所有三九０建號房地為強制執行。
其中一五七七號執行程序業經拍定終結，丙○○受有四百七十六
萬八千五百零八元之分配款（下稱系爭分配款）。爰依強制執行
法第十四條規定提起債務人異議之訴及依不當得利法律關係，求
為確認系爭一千二百萬元抵押權、系爭八百萬元抵押權所擔保之
抵押債權不存在，並命丙○○給付甲○○系爭分配款本息之判決
（按：甲○○、乙○○於第一審請求撤銷執行程序及塗銷抵押權
登記部分，第一審為其敗訴之判決，甲○○、乙○○聲明不服提
起第二審上訴，於原審更審時為訴之變更，撤回該部分之訴）。
丙○○則以：甲○○、乙○○之弟黃廷義屢向伊借款，於黃廷義
提供客票為擔保之同時伊即給付借款。待累積一定數額結算後，
於八十三年間分別以乙○○之三九０建號房地設定八百萬元抵押
權、以其母黃許秀珍之不動產設定一千二百萬元、二千四百萬元
之抵押權，八十四年再以甲○○之二００地號土地設定一千二百
萬元之抵押權，各自以當時結算之借款金額設定抵押權為擔保，
僅各抵押物所擔保之債權額無從區分而已。系爭借款係委託徐敏
豪辦理，兩造同意以徐敏豪為契約名義人及抵押權人。伊與徐敏
豪為信託關係，因恐徐敏豪遭其債權人查扣財產，乃要求徐敏豪
將系爭抵押權移轉登記予伊。甲○○未能舉證其清償二百六十萬
二千六百九十元支票債權，系爭分配款遭甲○○扣押，尚未領取
，且分配表尚未確定，甲○○不得請求給付該金額本息等語，資
為抗辯。
原審就第一審所為甲○○、乙○○敗訴之判決（撤回部分除外）
，為一部勝訴，即將駁回甲○○、乙○○確認抵押債權不存在部
分之訴廢棄，改判確認丙○○與甲○○、乙○○間之系爭一千二
百萬元抵押權、系爭八百萬元抵押權所擔保之抵押債權不存在；
一部敗訴，即維持駁回甲○○請求給付系爭分配款本息之訴之判
決，駁回甲○○該部分之上訴，無非以：甲○○於八十三年設定
並登記予訴外人徐敏豪之系爭一千二百萬元抵押權，債務人係甲
○○與訴外人黃廷義。徐敏豪於八十七年十一月六日將系爭一千
二百萬元抵押權辦妥轉與登記予丙○○。丙○○向新竹地院聲請
以八十八年度拍字第八五號裁定准予拍賣抵押物即系爭二００地
號土地，並據以聲請新竹地院以一五七七號執行程序於九十年五
月三十日拍定，扣除執行費用後丙○○可獲分配四百七十六萬八
千五百零八元。乙○○於八十三年設定並登記予徐敏豪之系爭八
百萬元抵押權，其債務人為乙○○與黃廷義。徐敏豪於八十八年
一月八日辦妥移轉登記予丙○○。丙○○向新竹地院聲請以八十
八年度拍字第八三號裁定准予拍賣抵押物即系爭三九０建號房地
，並據以聲請新竹地院以二九四０號執行程序（原聲請同法院八
十九年度執字第五九０八號拍賣抵押物強制執行，經撤回後，再
聲請九十年度執字第二二六二號強制執行，並經併入二九四０號
執行程序辦理，二九四０號執行程序再併入八十九年度執字第二
九三八號執行程序辦理）實施強制執行，業已拍定分配。茲甲○
○、乙○○主張：對造並未交付借款，兩造間抵押債權不存在，
應返還其受領之系爭分配款云云；丙○○則否認之，辯稱：伊委
託徐敏豪辦理系爭抵押借款，徐敏豪將系爭抵押權移轉登記予伊
，對造並未清償其主張之票款，且伊因甲○○之假扣押尚未受領
分配款，並無不當得利云云。兩造情詞各執。惟查抵押權所擔保
之債權不存在，該抵押權即因違反成立上之從屬性，而不生效力
。丙○○係自徐敏豪處受讓系爭一千二百萬元抵押權、系爭八百
萬元抵押權並為登記，惟甲○○、乙○○否認徐敏豪曾交付系爭
抵押權所擔保之借款給伊等或黃廷義。丙○○辯稱：伊借款予甲
○○、乙○○與黃廷義，以徐敏豪名義登記為抵押權人云云，已
經徐敏豪到場證述：錢是丙○○的，由伊出名，為丙○○處理等
情明確，足見系爭抵押權設定時之抵押權人徐敏豪並非債權人，
亦未曾由丙○○受讓系爭債權。揆諸前開說明，系爭抵押權成立
時既無債權存在，即因違反成立時之從屬性，並不生效力。丙○
○亦無從自徐敏豪受讓不生效力之抵押權，其受讓系爭抵押權既
不生效力，自無所擔保之抵押債權存在。甲○○請求確認系爭抵
押權所擔保之債權不存在，應屬有據。復按於信託法公布前，實
務上固認信託乃委託人為自己或第三人之利益，將信託財產移轉
於受託人，由受託人管理或處分，以達成一定經濟上或社會上之
目的之行為。惟丙○○始終謂伊係系爭抵押權所擔保債權之債權
人，並無將借貸之金錢以之為信託財產移轉於受託人即徐敏豪之
意；徐敏豪亦證稱借款款項係丙○○所有，由伊出名為丙○○處
理，已如前述。則徐敏豪並無自丙○○處受讓金錢之財產權之意
，難認其間有信託關係存在。且所謂信託係由受託人管理或處分
信託財產，亦無由信託人對第三人主張權利之理。丙○○所謂系
爭抵押權登記及擔保債權係與徐敏豪兼有信託關係云云，亦屬無
據。從而甲○○、乙○○各自訴請確認系爭一千二百萬元抵押權
、系爭八百萬元抵押權所擔保之抵押債權不存在，為有理由。丙
○○受讓登記之系爭抵押權既不生效力，亦無系爭抵押權擔保之
債權存在，丙○○提出一百七十四張客票及黃廷義、黃許秀珍與
甲○○之證明書，即無審酌之必要。關於一五七七號執行程序之
系爭分配款，執行法院僅作成分配表，即遭甲○○聲請假扣押，
丙○○尚未領得該款項，有該執行案卷可稽。丙○○既尚未領得
系爭分配款，甲○○依不當得利之法律關係請求丙○○給付四百
七十六萬八千五百零八元本息，即屬無據等詞，為其判斷之基礎
。
按法院就當事人主張之事實，如何適用法律，不受當事人法律上
陳述之拘束。稱委任者，謂當事人約定，一方委託他方處理事務
，他方允為處理之契約，民法第五百二十八條定有明文。復按債
權債務之主體，應以締結契約之當事人為準，凡契約上所載明之
債權人，對於債務人當然得行使契約上之權利。故未授與代理權
之委任，受任人以自己之名義與他人為法律行為取得權利時，對
於委任人固不生效力，僅該受任人得向他方當事人請求履行債務
；但受任人如依民法第五百四十一條第二項規定，將該法律行為
所生之權利義務移轉於委任人時，委任人與該法律行為之他造
當事人間，其一方即非不得根據該法律行為所生之權利對於他方
有所主張或請求（本院五十二年台上字第二九０八號判例參照）
。查系爭一千二百萬元抵押權擔保之抵押債務人係甲○○及黃廷
義，系爭八百萬元抵押權擔保之抵押債務人係乙○○及黃廷義，
乃原審確定之事實。丙○○一再辯稱：關於系爭抵押權所擔保之
借款事務係其委託徐敏豪辦理云云，徐敏豪亦證述：錢是丙○○
的，由伊出名，為丙○○處理等情云云。觀卷附由甲○○、系爭
抵押權之抵押債務人黃廷義、第三人黃許秀珍出具之證明書，更
載：茲證明本人於八十三年向鍾（誤繕為鐘）智文先生所借貸之
金錢，（甲○○及黃廷義計一千二百萬元，黃廷義及黃許秀珍計
三千六百萬元），係因鍾先生委託徐敏豪代為處理，故以徐敏豪
作為本件借貸契約之名義人及抵押權人，惟（誤繕為唯）全部貸
款確實由鍾（誤繕為鐘）先生直接撥款予本人，鍾（誤繕為鐘）
先生始為本件借貸之真正權利人及抵押權人，特此證明等字樣（
見一審卷一第六五頁、原審重上字卷第一０三頁）。則關於丙○
○與系爭抵押債務人甲○○、黃廷義間之借款事務，似由丙○○
委任徐敏豪處理，由受任人徐敏豪以自己之名義為之，並為系爭
抵押權之抵押權人，且為兩造所明知。依上說明，關此抵押擔保
之借款債權債務及抵押權之法律關係，即存在於徐敏豪與借款債
務人甲○○、乙○○、黃廷義及設定系爭抵押權抵押人之甲○○
、乙○○之間，丙○○交付借款款項予抵押債務人，不過係借款
交付金錢之方法。若此，系爭抵押權所擔保之徐敏豪與抵押債務
人甲○○、黃廷義間之借款債權是否不存在？丙○○自徐敏豪受
讓系爭抵押權及其所擔保之抵押債權是否不生效力？即有再加研
酌之餘地。原審就此未詳予勾稽，即為不利於丙○○之論斷，自
屬可議。其次，系爭一五七七號執行程序對二００地號土地執行
所得，已據執行法院作成分配表送達該事件之債權人丙○○、債
務人甲○○、參與分配債權人新竹縣稅捐處，如債權人、債務人
未對分配表聲明異議並提起分配表異議之訴，該分配表即告確定
，執行法院即應進行分配。則丙○○得受分配系爭分配款，自屬
丙○○因實行系爭一千二百萬元抵押權所得之利益。系爭分配款
固因甲○○為假扣押強制執行而要扣押，致丙○○未能領取（見
原審重上字卷第二七九頁以下）。惟假扣押僅為保全程序之一種
，丙○○上開利益之取得，並不因此而受影響。甲○○已將其提
起之債務人異議之訴變更為請求返還系爭分配款（見一審卷二第
一０二頁）。原審未察，徒以丙○○尚未領得系爭分配款為由，
即為不利於甲○○之論斷，於法亦有未合。丙○○能否受領系爭
分配款，端視系爭一千二百萬元抵押權所擔保之抵押債權是否存
在，而上開扣押債權是否存在，既尚待原審調查審認，自應將此
部分併予發回。丙○○、甲○○上訴論旨，分別指摘原判決對其
不利部分為不當，聲明廢棄，均非無理由。
據上論結，本件上訴均為有理由。依民事訴訟法第四百七十七條
第一項、第四百七十八條第二項，判決如主文。
中　　華　　民　　國　九十六　年　十一　　月　二十九　日
                      最高法院民事第四庭
                          審判長法官  許　朝　雄
                                法官  陳　淑　敏
                                法官  鄭　玉　山
                                法官  吳　麗　女
                                法官  李　寶　堂
      本件正本證明與原本無異
                                      書  記  官
中　　華　　民　　國　九十六　年　 十二　 月   十七   日
                                                      ｍ
